---
title: "Completando distâncias com o grafo aumentado"
---

```{r, include = FALSE}
knitr::opts_chunk$set(
  collapse = TRUE,
  comment = "#>",
  fig.width = 10,
  fig.height = 7
)
```

```{r setup, message = FALSE}
library(orcedata)
library(dplyr)
library(sf)
library(ggplot2)
library(ggrepel)
```

## O problema

O OSRM calcula distâncias rodoviárias entre pontos usando a rede viária do
OpenStreetMap. Porém, nem todos os pares de pontos são roteáveis: municípios em
ilhas fluviais, comunidades acessíveis apenas por rio, ou localidades em redes
viárias desconectadas geram `NA` na matriz de distâncias.

No Amazonas, por exemplo, muitas agências do IBGE estão em municípios
acessíveis apenas por via fluvial, resultando em componentes desconectados na
rede viária.

## Etapa 1: distâncias OSRM

A função `get_distancias_osrm()` consulta a API do OSRM e retorna distâncias e
durações rodoviárias. Pares sem rota na rede viária ficam com `NA`.

```{r osrm-distances, eval = FALSE}
# Iniciar servidor OSRM local
osrm_local_start("brazil-260323.osm.pbf")

# Carregar agências do Amazonas
load("data/agencias_bdo.rda")
ag13 <- agencias_bdo |>
  filter(substr(agencia_codigo, 1, 2) == "13")

# Calcular distâncias (preencher_na = FALSE preserva NAs)
dist13 <- get_distancias_osrm(src = ag13)

# Completar com grafo aumentado
dist13c <- completar_distancias(dist13, src = ag13)

# Ou, equivalentemente, em uma única chamada:
# dist13c <- get_distancias_osrm(src = ag13, completar = TRUE)

# Salvar resultados para o artigo
saveRDS(
  list(before = dist13, after = dist13c, pts = ag13),
  here::here("inst", "extdata", "uf13_results.rds")
)
```

```{r load-cached, echo = FALSE}
r <- readRDS(here::here("inst", "extdata", "uf13_results.rds"))
dist13 <- r$before
dist13c <- r$after
ag13 <- r$pts
```

Para o Amazonas (UF 13), com `r nrow(ag13)` agências e
`r nrow(ag13)^2` pares:

```{r summary-before}
cat("Pares roteados (OSRM):", sum(dist13$metodo == "osrm", na.rm = TRUE), "\n")
cat("Pares NA (sem rota):  ", sum(is.na(dist13$distancia_km)), "\n")
```

## Etapa 2: identificando os componentes

A rede viária do Amazonas tem componentes desconectados. Podemos visualizar
quais agências pertencem a cada componente:

```{r plot-components}
# Identificar componentes pelo padrão de NAs
method_mat <- matrix(NA_character_, nrow(ag13), nrow(ag13))
for (i in seq_len(nrow(dist13))) {
  method_mat[dist13$.id_orig[i], dist13$.id_dest[i]] <- dist13$metodo[i]
}

# Agências com NA para Manaus (índice 8) estão em componentes separados
componente <- rep("Rede principal", nrow(ag13))
for (i in seq_len(nrow(ag13))) {
  if (is.na(method_mat[i, 8])) {
    componente[i] <- ag13$agencia_nome[i]
  }
}
ag13$componente <- componente

coords <- st_coordinates(ag13)
ag13_label <- cbind(st_drop_geometry(ag13), coords) |>
  mutate(label = sub(" .*", "", agencia_nome))

# Arestas NA (pares sem rota)
na_pairs <- dist13 |>
  filter(is.na(metodo), .id_orig < .id_dest) |>
  mutate(
    x = coords[.id_orig, 1], y = coords[.id_orig, 2],
    xend = coords[.id_dest, 1], yend = coords[.id_dest, 2]
  )

ggplot() +
  geom_segment(data = na_pairs,
               aes(x = x, y = y, xend = xend, yend = yend),
               color = "red", linewidth = 0.3, alpha = 0.3,
               linetype = "dashed") +
  geom_sf(data = ag13, aes(color = componente), size = 3) +
  geom_text_repel(data = ag13_label, aes(x = X, y = Y, label = label),
                  size = 2.5, max.overlaps = 20) +
  scale_color_manual(values = c(
    "Rede principal" = "forestgreen",
    "EIRUNEPÉ" = "red",
    "TABATINGA" = "orange",
    "TEFÉ" = "steelblue"
  )) +
  labs(title = "Componentes desconectados na rede viária",
       subtitle = "Linhas vermelhas = pares sem rota OSRM",
       color = "Componente") +
  theme_minimal()
```

Temos 4 componentes:

| Componente | Agências | Descrição |
|---|---|---|
| **Rede principal** | 11 agências | Manaus, Careiro, Coari, Humaitá, Itacoatiara, Lábrea, Manacapuru, Parintins, São Gabriel da Cachoeira |
| **Tefé** | 1 agência | Rede viária isolada |
| **Eirunepé** | 1 agência | Rede viária isolada |
| **Tabatinga** | 1 agência | Rede viária isolada |

## Etapa 3: o grafo aumentado

A função `completar_distancias()` constrói um **grafo aumentado** que conecta
os componentes desconectados e computa caminhos mínimos para os pares NA.

### Estrutura do grafo

O grafo não-direcionado tem três tipos de aresta:

1. **Arestas rodoviárias**: durações OSRM entre pares roteáveis. Para formar
   um grafo não-direcionado, as durações A→B e B→A são promediadas.

2. **Arestas de snap**: conectam cada ponto original ao ponto na rede viária
   mais próximo (o "snap point" do OSRM), com peso = distância de snap /
   `kmh_snap`.

3. **Pontes entre componentes**: para cada par de componentes desconectados,
   cada nó é conectado ao nó mais próximo no outro componente, usando distância
   Euclidiana a `kmh_snap` km/h (padrão: 2 km/h).

### Caminhos mínimos

Para cada par NA, `igraph::distances()` encontra o caminho mínimo no grafo
aumentado. O caminho típico para um par desconectado é:

```
ponto_A → snap_A → [rede viária] → snap_X → ponte_euclidiana → snap_Y → [rede viária] → snap_B → ponto_B
```

```{r summary-after}
cat("Pares completados (grafo):", sum(dist13c$metodo == "grafo", na.rm = TRUE), "\n")
cat("Pares NA restantes:       ", sum(is.na(dist13c$distancia_km)), "\n")
```

## Resultado

```{r plot-completed}
grafo_edges <- dist13c |>
  filter(metodo == "grafo", .id_orig < .id_dest) |>
  mutate(
    x = coords[.id_orig, 1], y = coords[.id_orig, 2],
    xend = coords[.id_dest, 1], yend = coords[.id_dest, 2]
  )

osrm_edges <- dist13c |>
  filter(metodo == "osrm", .id_orig < .id_dest) |>
  mutate(
    x = coords[.id_orig, 1], y = coords[.id_orig, 2],
    xend = coords[.id_dest, 1], yend = coords[.id_dest, 2]
  )

ggplot() +
  geom_segment(data = osrm_edges,
               aes(x = x, y = y, xend = xend, yend = yend),
               color = "grey70", linewidth = 0.3, alpha = 0.4) +
  geom_segment(data = grafo_edges,
               aes(x = x, y = y, xend = xend, yend = yend),
               color = "steelblue", linewidth = 0.5, alpha = 0.6,
               linetype = "dashed") +
  geom_sf(data = ag13, aes(color = componente), size = 3) +
  geom_text_repel(data = ag13_label, aes(x = X, y = Y, label = label),
                  size = 2.5, max.overlaps = 20) +
  scale_color_manual(values = c(
    "Rede principal" = "forestgreen",
    "EIRUNEPÉ" = "red",
    "TABATINGA" = "orange",
    "TEFÉ" = "steelblue"
  )) +
  labs(title = "Grafo aumentado - todos os pares conectados",
       subtitle = "Cinza = OSRM (rede viária) | Azul tracejado = grafo (Euclidiano)",
       color = "Componente") +
  theme_minimal()
```

### Tabela de distâncias completadas

Para pares completados via grafo, `duracao_horas` é o caminho mínimo no
grafo aumentado, combinando trechos rodoviários (velocidade real) com pontes
Euclidianas (a `kmh_snap` = 2 km/h). Como a distância rodoviária real é
desconhecida para esses pares, `distancia_km` é a distância Euclidiana
entre origem e destino.

```{r table}
kmh <- attr(dist13, "kmh_snap") %||% 2

dist13c |>
  filter(metodo == "grafo", .id_orig < .id_dest) |>
  mutate(
    orig = ag13$agencia_nome[.id_orig],
    dest = ag13$agencia_nome[.id_dest],
    duracao_eucl = round(distancia_km / kmh, 1),
    kmh_grafo = round(distancia_km / duracao_horas, 1)
  ) |>
  select(orig, dest, distancia_km, duracao_horas, duracao_eucl, kmh_grafo) |>
  arrange(orig, dest) |>
  knitr::kable(
    col.names = c("Origem", "Destino", "Dist. Euclidiana (km)",
                   "Duração grafo (h)", "Duração Euclidiana (h)",
                   "km/h grafo"),
    digits = 1
  )
```

## Interpretação

- **Tefé**: conecta-se à rede principal via Coari (192 km Euclidiano,
  ~96 h a 2 km/h). Uma vez no componente principal, as distâncias rodoviárias
  OSRM são utilizadas.

- **Eirunepé e Tabatinga**: cada um em seu próprio componente. As distâncias
  para a rede principal passam por arestas Euclidianas, resultando em durações
  da ordem de centenas de horas.

As durações elevadas são intencionais: a velocidade baixa (`kmh_snap = 2`)
penaliza rotas que dependem de trechos sem estrada, refletindo a dificuldade
real de acesso por rio ou avião na Amazônia.

## Por que o grafo aumentado e não a distância Euclidiana?

A alternativa simples — preencher NAs com distância Euclidiana a `kmh_snap` —
trata todos os pares sem rota de forma igual: a duração depende apenas da
distância em linha reta entre origem e destino.

O grafo aumentado é mais informativo porque combina trechos rodoviários reais
com pontes Euclidianas. A duração do caminho mínimo no grafo reflete a
estrutura da rede viária: dois pontos no mesmo componente rodoviário mas
desconectados de um terceiro terão durações diferentes para esse terceiro,
proporcionais à posição de cada um na rede.

Na otimização de redes de coleta, isso permite que o modelo diferencie
agências isoladas conforme sua proximidade real à rede viária, em vez de
tratá-las como igualmente inacessíveis.
